臺灣高等法院刑事判決
111年度上訴字第3683號
上  訴  人  
即  被  告  劉巧琦原名黃雯妮



選任辯護人  陳傑鴻律師(法扶律師)          
上列上訴人即被告因詐欺等案件，不服臺灣桃園地方法院110年
度訴字第43號，中華民國111年7月22日第一審判決（起訴案號：
臺灣桃園地方檢察署109年度偵字第22237號；移送併辦案號：同
署110年度偵字第18901號），提起上訴，本院判決如下：
    主  文
原判決撤銷。
劉巧琦犯三人以上共同詐欺取財罪，處有期徒刑壹年貳月。緩刑
叁年，並應依附件所載內容履行對李學禹之給付。
    犯罪事實
一、劉巧琦（原名黃雯妮）為成年人，依一般社會生活經驗，知
    悉金融帳戶為個人信用、財產之重要表徵，具有一身專屬性
    質，且可預見真實姓名年籍不詳、Line通訊軟體暱稱「雨婕
    」之人（下稱「雨婕」），不自行申辦金融帳戶，而要求劉
    巧琦提供金融帳戶之帳號，係用以作為向不特定人詐欺取財
    等不法犯罪行為之工具，亦可預見真實姓名年籍不詳、Line
    通訊軟體暱稱「長宏ＫＴ」之人（下稱「長宏ＫＴ」），不自行
    領取款項，卻指示劉巧琦提領來源不明之款項後，再將該筆
    款項交予自稱「林先生」之張博翔，將可能為其等遂行詐欺
    犯罪及遮斷資金流動軌跡、隱匿詐欺犯罪所得之去向，竟基
    於縱使為詐欺取財及洗錢亦不違背其本意之不確定故意，而
    與「雨婕」、「長宏ＫＴ」、張博翔及其等所屬之詐欺集團成
    員，共同意圖為自己不法之所有，基於三人以上共同詐欺取
    財及掩飾、隱匿詐欺犯罪所得去向之犯意聯絡，由劉巧琦將
    其所申辦之玉山商業銀行帳號（808）0000000000000號帳戶
    （下稱玉山銀行帳戶）之存摺封面拍照後，於民國109年5月
    22日晚間7時25分許，以Line通訊軟體傳送予「雨婕」，作
    為匯入詐欺款項之帳戶，並負責依「長宏ＫＴ」指示自該帳戶
    提領詐欺款項交予他人。而「雨婕」、「長宏ＫＴ」、張博翔
    所屬之詐欺集團成員取得上開玉山銀行帳戶之帳號後，即於
    109年5月24日下午2時58分許，撥打電話予李學禹，佯稱係
    李學禹友人蔡曉玲，因其更換行動電話，要求李學禹加入其
    指定之Line通訊軟體帳號為好友，並有急事需借款云云，致
    李學禹陷於錯誤，遂於109年5月25日上午11時35分、37分許
    ，匯款新臺幣（下同）5萬元、5萬元（共10萬元，各另扣手
    續費14元）至上開玉山銀行帳戶內。嗣劉巧琦即依「長宏ＫＴ
    」指示，前往桃園市○○區○○路000號之玉山銀行中壢分行操
    作自動櫃員機，於109年5月25日中午12時58分、59分及同日
    下午1時、1時1分許，自上開玉山銀行帳戶陸續提領3萬元、
    3萬元、3萬元及6,000元（共9萬6,000元），並留下4,000元
    報酬（即每提領10萬元可抽取4,000元，斯時該帳戶餘額為4
    ,184元）未提領，劉巧琦復依「長宏ＫＴ」指示至桃園市中壢
    區中山路228巷內，將其提領之9萬6,000元交予張博翔（所
    犯三人以上共同詐欺取財罪，業經臺灣苗栗地方法院110年
    度訴字第232號判處有期徒刑1年1月確定）。嗣經李學禹發
    覺受騙後報警處理，始為警循線查悉上情。
二、案經李學禹訴由桃園市政府警察局龍潭分局報告臺灣桃園地
    方檢察署檢察官偵查起訴。
    理  由
一、證據能力部分：  
　  本案據以認定被告犯罪之供述證據（詳如後述），其中屬於
    傳聞證據之部分，檢察官、被告及其辯護人在本院準備程序
    時均同意其證據能力（見本院卷第59至62頁），復經本院審
    酌認該等證據之作成無違法、不當或顯不可信之情況，非供
    述證據亦查無公務員違背法定程序而取得之情事，依刑事訴
    訟法第158條之4反面解釋、第159條至第159條之5之規定，
    均有證據能力。
二、認定犯罪事實所憑之證據及理由：
  ㈠前開犯罪事實，業據被告於本院準備程序及審理時坦承不諱
    （見本院卷第59、104頁），核與證人即告訴人李學禹於警
    詢時之指述（見109偵22237卷第15至19頁）、證人即共犯張
    博翔於警詢之證述（見110偵18901卷第7頁反面至第11頁）
    情節相符，並有告訴人與「曉玲」之通話紀錄及Line對話紀
    錄、告訴人109年5月25日匯款紀錄擷圖（見109偵22237卷第
    37至41頁）、被告與「雨婕」、「長宏ＫＴ」間之Line對話紀
    錄（見110訴43卷第117至125、133至141、145、155至157、
    165至171、177至183頁）、玉山銀行中壢分行自動櫃員機監
    視器錄影畫面翻拍照片（見110偵18901卷第99頁）、被告10
    9年5月25日提款交易明細表（見110偵18901卷第127頁）、
    桃園市中壢區中山路228巷內監視器錄影畫面擷圖（見110偵
    18901卷第135頁）、被告玉山銀行帳戶之基本資料及歷史交
    易明細表（見109偵22237卷第33至35頁）等證據資料在卷可
    佐，足證被告之任意性自白與事實相符，可以採信。
　㈡本案事證明確，被告之犯行堪以認定，應依法論科。 
三、論罪部分：
  ㈠按洗錢防制法將洗錢行為之處置、分層化及整合等各階段，
    全部納為洗錢行為，完整規範洗錢之所有行為模式。洗錢防
    制法第14條第1項之一般洗錢罪，只須有同法第2條各款所示
    洗錢行為之一，而以第3條規定之特定犯罪作為聯結為已足
    。申言之，是否為洗錢行為，自應就犯罪全部過程加以觀察
    ，以行為人主觀上具有掩飾或隱匿其特定犯罪所得或變得之
    財產或財產上利益，與該特定犯罪之關聯性，使其來源形式
    上合法化，以逃避國家追訴、處罰之犯罪意思，客觀上有掩
    飾或隱匿特定犯罪所得之財物或財產上利益之具體作為者，
    即屬相當。倘行為人意圖掩飾或隱匿特定犯罪所得來源，而
    將特定犯罪所得交予其他共同正犯予以隱匿，或由共同正犯
    以虛假交易外觀掩飾不法金流移動，即難認僅單純犯罪後處
    分贓物之行為，應仍構成洗錢防制法第2條第1或2款之洗錢
    行為（最高法院109年度台上字第436號判決意旨參照）。本
    案詐欺集團成員對告訴人施以詐術，致其陷於錯誤而匯款，
    使詐欺集團成員得以指示被告提領、上繳款項之方式隱匿該
    犯罪所得去向，依上開說明，自非僅係取得犯罪所得，而兼
    有洗錢防制法第2條第2款之洗錢行為，應論以同法第14條第
    1項之一般洗錢罪。
　㈡核被告所為係犯刑法第339條之4第1項第2款之三人以上共同
    詐欺取財罪及洗錢防制法第2條第2款、同法第14條第1項之
    一般洗錢罪。
　㈢檢察官起訴法條雖漏未記載洗錢防制法第14條第1項之一般洗
    錢罪，惟業經檢察官於原審補充（見110訴43卷第27頁），
    復經本院於審理時諭知該罪名，已無礙被告防禦權之行使，
    本院自得併予審究。
　㈣被告與「雨婕」、「長宏ＫＴ」、張博翔及其等所屬詐欺集團
    成員間，就本案犯行，有犯意聯絡及行為分擔，為共同正犯
    。
　㈤被告以一行為同時觸犯上開二罪名，為想像競合犯，應依刑
    法第55條前段規定，從一重之刑法第339條之4第1項第2款之
    三人以上共同詐欺取財罪處斷。
　㈥檢察官移送原審併辦部分（臺灣桃園地方檢察署檢察官110年
    度偵字第18901號移送併辦意旨書），與本件被告被訴且經
    認定有罪部分，為同一事實，本院自得併予審理。
　㈦刑之減輕部分：　　
　⒈按想像競合犯之處斷刑，本質上係「刑之合併」。其所謂從
    一重處斷，乃將想像競合犯組成之評價上數罪，合併為科刑
    一罪，其所對應之刑罰，亦合併其評價上數罪之數法定刑，
    而為一個處斷刑。易言之，想像競合犯侵害數法益者皆成立
    犯罪，論罪時必須輕、重罪併舉論述，同時宣告所犯各罪名
    ，包括各罪有無加重、減免其刑之情形，亦應說明論列，量
    刑時併衡酌輕罪部分量刑事由，評價始為充足，然後依刑法
    第55條前段規定「從一重處斷」，非謂對於其餘各罪可置而
    不論。因此，法院決定處斷刑時，雖以其中最重罪名之法定
    刑，做為裁量之準據，惟於裁量其輕重時，仍應將輕罪合併
    評價在內（最高法院108年度台上字第4405、4408號判決意
    旨）。且除非輕罪中最輕本刑有較重於重罪之最輕本刑，而
    應適用刑法第55條但書規定重罪科刑之封鎖作用，須以輕罪
    之最輕本刑形成處斷刑之情形以外，則輕罪之減輕其刑事由
    若未形成處斷刑之外部性界限，自得將之移入刑法第57條或
    第59條之科刑審酌事項內，列為是否酌量從輕量刑之考量因
    子。是法院倘依刑法第57條規定裁量宣告刑輕重時，一併具
    體審酌輕罪部分之量刑事由，應認其評價即已完足，尚無過
    度評價或評價不足之偏失（最高法院109年度台上字第3936
    號判決意旨參照）。
  ⒉被告於本院審判中就其所犯一般洗錢之事實，自白不諱，合
    於洗錢防制法第16條第2項減輕其刑之規定，惟其所犯一般
    洗錢罪，屬想像競合犯其中之輕罪，僅得由本院於後述量刑
    時一併衡酌該部分減輕其刑事由，即屬評價完足。　
四、撤銷改判及量刑之理由：
　㈠原判決認被告所為係犯刑法第339條之4第1項第2款之三人以
    上共同詐欺取財罪及洗錢防制法第14條第1項之洗錢罪，事
    證明確，而予以論罪科刑，固非無見。惟科刑判決旨在實現
    刑罰權之分配正義，故法院對有罪被告之科刑判決，應符合
    罪刑相當之原則，使輕重得宜，罰當其罪，以契合社會之法
    律感情，此所以刑法第57條明定科刑時應審酌一切情狀，尤
    應注意該條所列10款事項以為科刑輕重之標準，而該條第10
    款規定「犯罪後之態度」，自應包括犯人犯罪後，因悔悟而
    力謀恢復原狀或賠償被害人之損害等情形在內。被告於本院
    審判中就其所犯一般洗錢罪部分自白犯行，此部分雖屬想像
    競合犯其中之輕罪，惟亦應於量刑時一併衡酌各該部分減輕
    其刑事由予以評價，再被告於原審判決後另依和解內容給付
    4期之賠償金予告訴人，有被告陳報之匯款單及本院公務電
    話查詢紀錄在卷可憑（見本院卷第79至85、111頁），原審
    未及審酌被告上開坦承犯行暨另行賠償告訴人之犯罪後態度
    而為科刑，自有未合。被告以其於原審判決後業已坦承犯行
    並依約賠償告訴人為由，請求從輕量刑，為有理由。原判決
    既有上開可議之處，自屬無可維持，本院自應將原判決撤銷
    改判。
  ㈡爰以行為人之責任為基礎，審酌被告不思循合法正當途徑獲
    取金錢，因貪圖不法利益而為本案詐欺及洗錢犯行，造成告
    訴人之財產損失，所為實非可取，考量被告於本院坦承犯行
    ，其自白一般洗錢罪部分，符合洗錢防制法第16條第2項減
    輕其刑之規定，於原審與告訴人成立民事上和解，嗣並按期
    給付和解金之犯後態度，暨被告之素行、犯罪動機、目的、
    手段、擔任之角色、分工情形、被害人所受損害之程度、被
    告所獲利益，及被告於本院自述：大學肄業，曾擔任賣場、
    速食店之收銀員，經濟狀況困難等語（見本院卷第64頁）之
    智識程度、家庭經濟及生活狀況等一切情狀，量處如主文所
    示之刑。　
　㈢被告前未曾因故意犯罪受有期徒刑以上刑之宣告，此有本院
    被告前案紀錄表在卷可憑，其因一時失慮，致罹刑典，犯後
    坦承犯行，嗣與告訴人達成民事上和解，承諾依附件所示和
    解條件履行給付義務，被告經此罪刑之宣告後，當知所警惕
    ，信無再犯之虞，本院認被告所宣告之刑以暫不執行為適當
    ，爰併予宣告緩刑3年，以啟自新。並審酌和解書所載被告
    應分期給付之和解內容，爰依刑法第74條第2項第3款之規定
    ，併予宣告被告應依附件所載內容按期履行給付，且此部分
    乃緩刑宣告附帶之條件，依刑法第74條第4項之規定，上開
    條件內容得為民事強制執行名義，倘被告未遵循本院諭知之
    上開緩刑期間所定負擔（即按期履行賠償），且情節重大者
    ，足認原宣告之緩刑難收其預期效果，而有執行刑罰之必要
    者，檢察官得依同法第75條之1第1項第4款之規定，聲請撤
    銷本件緩刑之宣告，併此指明。
五、沒收部分：
　㈠按犯罪所得已實際合法發還被害人者，不予宣告沒收或追徵
    ，刑法第38條之1第5項定有明文。查告訴人匯入本案玉山銀
    行帳戶5萬元、5萬元（共10萬元，各另扣手續費14元）後，
    被告即依「長宏ＫＴ」指示提領9萬6,000元交予共犯張博翔，
    並留下4,000元未提領作為其提領款項之報酬等情，此據被
    告坦認在卷（見109偵22237卷第9頁），並有被告玉山銀行
    帳戶於109年5月25日提領共9萬6,000元後餘額為4,184元之
    歷史交易明細表（見109偵22237卷第35頁）在卷可佐，是被
    告就其提領告訴人匯至玉山銀行帳戶之10萬元，所取得之報
    酬為4,000元，此為其本案之犯罪所得。惟被告與告訴人達
    成和解並按期給付和解金，累計至111年11月20日已給付告
    訴人3萬5,000元，此有和解書、原審法院辦理刑事案件電話
    查詢紀錄表、匯款單、本院公務電話紀錄在卷可稽（見110
    訴43卷第275至277、281頁、本院卷第77至85、111頁），足
    見被告已因賠償告訴人而未保有犯罪所得，而無諭知沒收、
    追徵其犯罪所得之必要。
　㈡按犯洗錢防制法第14條之罪，其所移轉、變更、掩飾、隱匿
    、收受、取得、持有、使用之財物或財產上利益，沒收之，
    洗錢防制法第18條第1項前段定有明文。此規定係採義務沒
    收主義，惟該條文並未規定「不問屬於犯罪行為人與否」均
    沒收之，自仍以屬於被告所得管領、處分者為限，始應予以
    沒收。查被告提領之9萬6,000元，雖屬洗錢行為之標的，然
    其既已交予共犯張博翔，該款項即非被告所有，且不在被告
    實際掌控中，被告對之既無所有權及事實上管領權，此部分
    財物即不在得予沒收之範圍，併予指明。
據上論斷，應依刑事訴訟法第369條第1項前段、第364條、第299
條第1項前段（依刑事判決精簡原則，僅記載程序法條），判決
如主文。
本案經檢察官吳佳美提起公訴，檢察官周啟勇到庭執行職務。
中　　華　　民　　國　　111 　年　　12　　月　　14　　日
                  刑事第十五庭  審判長法  官  陳芃宇
                                      法　官  余銘軒
                                      法  官　曹馨方
以上正本證明與原本無異。
如不服本判決，應於收受送達後20日內向本院提出上訴書狀，其
未敘述上訴之理由者並得於提起上訴後20日內向本院補提理由書
（均須按他造當事人之人數附繕本）「切勿逕送上級法院」。
                                      書記官　游秀珠
中　　華　　民　　國　　111 　年　　12　　月　　14　　日
附錄：本案論罪科刑法條全文
中華民國刑法第339條之4
犯第339條詐欺罪而有下列情形之一者，處1年以上7年以下有期
徒刑，得併科1百萬元以下罰金：
一、冒用政府機關或公務員名義犯之。
二、三人以上共同犯之。
三、以廣播電視、電子通訊、網際網路或其他媒體等傳播工具，
    對公眾散布而犯之。
前項之未遂犯罰之。

洗錢防制法第14條
有第二條各款所列洗錢行為者，處 7 年以下有期徒刑，併科新
臺幣 5 百萬元以下罰金。
前項之未遂犯罰之。
前二項情形，不得科以超過其特定犯罪所定最重本刑之刑。

附件：
被告應給付告訴人李學禹5萬元，給付方式如下：
一、和解時當場給付5,000元（已付）。
二、其餘4萬5,000元，應自111年6月20日起按月於每月20日前給
    付5,000元。